【裁判字號】    89,重上,152
【裁判日期】    890829
【裁判案由】    損害賠償
【裁判全文】
台灣高等法院民事判決  八十九年度重上字第一五二號
    上  訴  人  丙○○
    訴訟代理人  陳文松律師
    複  代理人  王元勳律師  住同右
    被  上訴人  甲○○      住台北市○○○路○段七四號六樓
                即陳淑芳之承.
                陳俊偉      住.
                即陳淑芳之承.
                乙○○      住.
                即陳淑芳之承.
    共      同
    訴訟代理人  毛國樑律師
右當事人間請求損害賠償事件，上訴人對於中華民國八十八年八月二日臺灣臺北地方
法院八十七年度訴字第一五一０號第一審判決，提起上訴，本院判決如左：
    主    文
上訴駁回。
第二審訴訟費用由上訴人負擔。
    事    實
甲、上訴人方面：
一、聲明：
  (一)原判決廢棄。
  (二)被上訴人應連帶給付上訴人新台幣六百四十六萬八千七百五十元。
  (三)請准供擔保宣告假執行。
二、陳述：除與原判決記載相同者，茲引用之外，補陳略稱：
  (一)被上訴人雖辯稱，該合建計畫尚在進行，惟渠既自承未必能取得所有地主之同意
    而興建是項合建計畫，上訴人顯然亦無法強制被上訴人依約履行完成興建計畫，
    依最高法院八十四年度台上字第二四八四號民事判決之意旨，本件合建計畫目前
    已處於給付不能之狀態，縱令被上訴人嗣後可能整合基地之所有地主，取得建築
    法第三十條之土地權利證明文件即現所有地主之土地所有權或使用同意書，是項
    合建計畫仍有可能完成，依最高法院七十五年度台上字第二二七一號判決意旨，
    至多僅為該給付不能之情形「將來或可除去」，亦屬將來除去不能之問題，縱不
    能情形將來或可除去，仍難謂被上訴人目前非處於給付不能之狀態。
  (二)依雙方簽訂協議書第三條規定，被上訴人之被繼承人取得合建權利之對價，除新
    台幣七十萬元外，尚包括新建大樓內房屋二樓乙戶，面積為二十八點一二五坪；
    其中移轉新建大樓內房屋二樓乙戶，面積為二十八點一二五坪之義務，為「限定
    範圍種類之債」，須俟被上訴人之被繼承人備妥設計圖面聲請建照獲准後，始「
    另訂買賣契約」，以特定上訴人所能取得之新建大樓之棟別及位置為「特定物給
    付之債」。按所謂種類之債依其性質本無給付不能之情形，惟「限制範圍種類之
    債」，若其該範圍之物既已全部無從實現，自已無從特定，當屬給付不能。部分
    原參與合建計畫地主已非土地所有人，無法再提供土地供被上訴人新建大樓，被
    上訴人亦未將新地主整合成功，依目前情形被上訴人實無法向主管機關申請建築
    執照，在系爭基地上新建任何大樓，被上訴人應已構成給付不能。
  (三)查兩造於協議書中約定，依照雙方所另定之房屋買賣合約書，無價由甲方取得新
    建大樓內房屋二樓乙戶，面積為二十八點一二五坪，而當事人雙方另定房屋買賣
    合約書，並非將來成否「客觀上不確定」之事實，當事人本身即可決定其效力發
    生或不發生，係屬法律行為之本身，絕非決定法律行為效力的發生或消滅的一種
    附款，因此兩造約定「雙方另訂房屋買賣合約書」等語，並非上訴人無價取得新
    建大樓內房屋二樓乙戶面積二十八點一二五坪之「停止條件」。
  (四)簽訂系爭協議書前，上訴人所投入成本，包括原土地合建介紹佣金、合建保證金
    、畸零地合併協調交際費、公私有畸零地無法合併證明申辦費、建築線申請費、
    土地複丈費、建築規費、設計費等費用總計約一百四十多萬元，豈可能捨棄與原
    地主及承建商合作可獲得之更大利益一百九十多萬元及屋頂部分，而與被上訴人
    簽訂僅七十萬元對價即同意將合建權利讓與，致自己蒙受嚴重虧損之理。
三、證據：除援用第一審判決所提證據外，補提：基地所有權人變動情況表為證。
乙、被上訴人方面：
一、聲明：
  (一)上訴駁回。
  (二)訴訟費用由上訴人負擔。
  (三)如受不利之判決，願供擔保請准宣告免為假執行。
二、陳述：除與原判決記載相同者，茲引用之外，補陳略稱：
  (一)從上訴人原審所提陳淑芳七十八年九月二日函覆上訴人之存証信函中「俟建照取
    得及公開銷售前，本人定即通知台端前來簽約。」，實已言明當時協議時承諾之
    條件。
  (二)上訴人於自認「若整合地主基地，理論上可蓋十八層大樓。」及證人：「本件系
    爭建物絕對可以蓋的起來（依建築法規或相關法規）」等語可知，本件並無履行
    不可能情形。
三、證據：援用第一審判決所提證據。
    理    由
一、上訴人主張：被上訴人於七十六年十一月二十七日與伊簽訂協議書，雙方約定上
    訴人同意將與原地主薛明仁，於七十三年十二月二十二日所簽訂之系爭土地合建
    契約內容之各項權利義務由被上訴人承受，被上訴人同意於簽訂協議書時，支付
    上訴人七十萬元，並於原建造及原銷售房屋合約撤除後，依照雙方所另訂之房屋
    買賣合約書，無價由上訴人取得新建大樓房屋二樓一戶面積為二十八點一二五坪
    ，惟經上訴人多次以存證信函要求被上訴人履行該協議，被上訴人皆藉故拖延搪
    塞，況且被上訴人依舊法規「建蔽率」核發之建照執照遭撤銷無效，現今台北市
    已全面實施容積率，該區係屬住三用地，容積率為百分之二百二十五，被上訴人
    已無履約之可能，且系爭基地土地所有人自八十年三月核發建築執照後，因買賣
    或贈與而轉讓土地已多達一百五十幾筆，已無法再提供土地參與合建，被上訴人
    當然亦無法在系爭基地上新建任何大樓，其移轉二樓一戶房屋與上訴人之義務，
    亦當無履行之可能；縱令是項合建計畫將來可能完成，亦僅係不能之情形，將來
    或除去之情況，目前仍屬給付不能，爰依給付不能之損害賠償規定，請求被上訴
    人給付上訴人新台幣六百四十六萬八千七百五十元等語。
二、被上訴人則以：系爭土地合建之權利之所以會讓與被上訴人，起因兩造均為建築
    業界同行，上訴人知悉被上訴人於系爭土地附近周圍擬興建大面積基地之大樓，
    故經被上訴人與上訴人協調，由上訴人將與地主合建之權利轉讓予被上訴人，雙
    方所議定讓渡權利之價格即是七十萬元，此係當時雙方會算上訴人扣除成本可得
    之利益，一次付予上訴人之價格，祇因系爭土地如能加入與千餘坪基地地主整體
    合作興建大樓之計劃中，可讓被上訴人擬興建大樓之基地更完整，提高大樓之整
    體價值，被上訴人尚可獲取額外利益，故雙方同意如被上訴人果可按計劃興建大
    樓，公開推案銷售之條件下，可分享部分利益予上訴人，是雙方於協議書加註「
    依照雙方另訂之房屋買賣契約書，無價由甲方取得新建大樓內房屋乙戶‧‧」，
    又上訴人得取得新建大樓內之二樓面積二八點一二五坪房屋乙戶，亦係在所謂「
    雙方另訂房屋買賣契約書」之條件之前提下，「取得新建大樓」內之房屋，其真
    意當然係指在被上訴人於系爭土地上興建大樓而公開推案銷售之條件下，否則被
    上訴人若無法興建「新建大樓」，當無法確定上訴人得取得「新建大樓」內之房
    屋棟別與位置，如何能與之訂立房屋買賣契約書，再者本件合建計劃，雖因地主
    眾多，意見紛雜，原擬興建之基地面積約近一千三百坪，現已縮減為基地一千坪
    左右之計劃，因容積率已實施，系爭土地之使用分區為第四種住宅區，但仍可興
    建十八層樓之大樓，如能興建完成，被上訴人仍可履行「新建大樓」內二十八坪
    餘房屋之移轉並無履行不能之問題等語，資為抗辯。
三、上訴人主張其與被上訴人之被繼承人陳淑芳於七十六年十一月二十七日，簽立協
    議書，並於簽約當時收受七十萬元，約定依照雙方所另訂之房屋買賣合約書，無
    價由上訴人取得新建大樓房屋二樓一戶面積為二十八點一二五坪等事實，業據其
    提出七十六年十一月二十七日簽訂之協議書為證（見原審卷第七頁），且為被上
    訴人所不爭執，上訴人之主張堪信為真實。惟被上訴人辯稱前開協議書內所約定
    之「依照雙方所另訂之房屋買賣合約書，無價由上訴人取得新建大樓房屋二樓一
    戶面積為二十八點一二五坪」云云，係在所謂「雙方另訂房屋買賣契約書」之條
    件之前提下，「取得新建大樓」內之房屋，其真意當然係指在被上訴人於系爭土
    地上興建大樓而公開推案銷售之條件下，否則，被上訴人若無法興建「新建大樓
    」，當無法確定上訴人得取得「新建大樓」內之房屋棟別與位置，如何能與之訂
    立房屋買賣契約書，再者，本件合建計劃，因地主眾多，意見紛雜，仍繼續進行
    規劃，如能興建完成，被上訴人仍可履行「新建大樓」內二十八坪餘房屋之移轉
    ，並無履行不能之問題等語。
四、經查本件兩造簽定之協議書第三條約定：「乙方（指陳淑芳）應於簽訂本協議書
    之同時支付甲方（指上訴人）新台幣七十萬元整，並於原建造及原銷售房屋合約
    撤銷後，依照雙方所另訂之房屋買賣合約書，無償由甲方取得新建大樓內房屋二
    樓一戶，面積二十八點一二五坪（以權狀面積為準）」，有協議書可稽（見原審
    卷第七頁及背面），並為兩造所不爭。按解釋意思表示，應探求當事人之真意，
    不得拘泥於所用之辭句，民法九十八條定有明文，又解釋當事人之契約，應於文
    義上及論理上詳為推求，不得拘泥字面，致失當時立約之真意，解釋當事人之契
    約，應以當事人立約當時之真意為準，而真意何在，又應以過去事實及一切證據
    資料為斷定之標準（最高法院十九年上字第五八號、三十九年台上字第一０五三
    號判例參照）。本件兩造於七十六年十一月二十七日所簽訂之上開協議書第三條
    約定：「‧‧依照雙方所另訂之房屋買賣合約書，無價由甲方（指上訴人）取得
    新建大樓內房屋二樓乙戶‧‧」等字樣，已載明預定將來「另訂房屋買賣合約書
    」，證人楊池音於原審亦證述略稱：「合約書（指房屋預定買賣契約書）是以取
    得建照公開銷售始與上訴人簽約‧‧」等語（見原審卷第八五、八六頁），按契
    約有預約與本約之分。其因當事人由他方受有定金，依民法第二百四十八條規定
    ，視為成立之契約。究為「本約」抑係「預約」，應依其情事解釋當事人之意思
    定之，不得謂凡有定金之授受者，即概視為已成立「本約」（最高法院七十年度
    台上字第一四七四號判例參照），本件就無償由甲方取得新建大樓內房屋二樓一
    戶，面積二十八點一二五坪（以權狀面積為準）之協議部分，既已載明另訂房屋
    買賣合約書，且只先約定二樓一戶及面積為二十八點一二五坪（以權狀面積為準
    ），足見此部分只係將來另訂房屋買賣合約書之預約，尚非本約，至為明顯。
五、末按契約有預約與本約之分，有如前述，兩者異其性質及效力，預約權利人僅得
    請求對方履行訂立本約之義務，不得逕依預定之本約內容請求履行，又買賣預約
    ，非不得就標的物及價金之範圍先為擬定，作為將來訂立本約之張本，但不能因
    此即認買賣本約業已成立（最高法院六十一年度台上字第九六四號判例參照）。
    本件兩造之協議書，就「無償由甲方取得新建大樓內房屋二樓一戶，面積二十八
    點一二五坪（以權狀面積為準）」之協議部分，既為將來另訂房屋買賣合約書之
    預約，而非本約，上訴人本於此協議書，逕行依給付不能之法律關係，請求被上
    訴人為損害賠償，揆諸前揭說明，尚屬無據。
六、綜上所述，本件上訴人主張，為不足採，被上訴人抗辯尚屬可信。是則上訴人執
    此主張被上訴人應負給付不能之損害賠償云云，自屬無據。從而，上訴人主張本
    於給付不能之法律關係，請求被上訴人給付六百四十六萬八千七百五十元，為無
    理由，不應准許。其假執行之聲請亦失所附麗，應併予駁回。原審為上訴人敗訴
    之判決，及駁回其假執行之聲請，理由雖有不同，但結論並無二致，仍應判予維
    持。上訴意旨指摘原判決不當，求予廢棄改判，為無理由，，應予駁回。
七、本件事證已臻明確，兩造其餘攻擊防禦方法及所提證據，經審酌與判決結果不生
    影響，不再一一論述，併此敘明。
據上論結，本件上訴為無理由，依民事訴訟法第四百四十九條第二項、第七十八條，
判決如主文。
中      華      民      國    八十九    年      八      月    二十九    日
                                臺灣高等法院民事第十一庭
                                    審判長法  官  吳  景  源
                                          法  官  滕  允  潔
                                          法  官  連  正  義
右正本係照原本作成。
如不服本判決，應於收受送達後二十日內向本院提出上訴書狀，其未表明上訴理由者
，應於提出上訴後二十日內向本院補提理由書狀（均須按他造當事人之人數附繕本）
上訴時應提出委任律師或具有律師資格之人之委任狀；委任有律師資格者，另應附具
律師及格證書及釋明委任人與受任人有民事訴訟法第四百六十六條之一第一項但書或
第二項（詳附註）所定關係之釋明文書影本。
中      華      民      國    八十九    年      八      月    三十一    日
                                          書記官  張  永  中
附註：
民事訴訟法第四百六十六條之一（第一項、第二項）：
對於第二審判決上訴，上訴人應委任律師為訴訟代理人。但上訴人或其法定代理人具
有律師資格者，不在此限。
上訴人之配偶、三親等內之血親、二親等內之姻親，或上訴人為法人、中央或地方機
關時，其所屬專任人員具有律師資格並經法院認為適當者，亦得為第三審訴訟代理人
。


司法院資訊處製作；財團法人民間司法改革基金會備份。
